【裁判字號】    89,上訴,602
【裁判日期】    890428
【裁判案由】    違反稅捐稽徵法等
【裁判全文】
臺灣高等法院刑事判決                            八十九年度上訴字第六二號
    上  訴  人  臺灣士林地方法院檢察署檢察官
    被      告  丙○○
右上訴人因被告違反稅捐稽徵法等案件，不服臺灣士林地方法院八十八年度訴字第四
八七號，中華民國八十八年十月十二日第一審判決（起訴案號：臺灣士林地方法院檢
察署八十八年度偵緝字第一八五號），提起上訴，本院判決如左：
    主  文
原判決撤銷。
丙○○公司負責人，為納稅義務人以不正當方法逃漏稅捐，處有期徒刑肆月。
    事  實
一、丙○○於民國八十三年間因詐欺案件，經台灣花蓮地方法院判處有期徒刑四月，
    緩刑三年確定；又因違反商業登記法於八十五年間，經台灣台北地方法院判處有
    期徒刑四月，如易科罰金，以三百元折算壹日確定，於八十六年二月四日易科罰
    金執行完畢。又因偽造文書罪，於八十五年間，經本院判處有期徒刑四月；經檢
    察官聲請撤銷緩刑宣告，二罪合併執行有期徒刑八月，於八十九年九月五日執行
    完畢（不構成累犯）。
二、丙○○係址設台北市○○區○○路二五六號一樓毓全企業有限公司（下稱毓全公
    司）之董事，為公司法所稱之負責人及商業會計法所稱之商業負責人，毓全公司
    每年度出具之「各類所得扣繳暨免扣繳憑單」（下稱扣繳憑單），係附隨其業務
    而製作，即丙○○亦為從事業務之人，明知甲○○僅自民國八十二年十一月起在
    該公司工作二個月，每月支薪新台幣（下同）四萬五千元，二個月領薪計九萬元
    而已，竟透過該公司不知情之成年會計人員，在上址於其業務上做成之毓全公司
    會計憑證即扣繳憑單上，虛列登載偽造甲○○自八十二年一月起至同年十二月止
    ，在該公司工作向其支領工資共六十萬元之工資所得扣繳暨免扣繳憑單，多列五
    十一萬元之薪資所得，以詐術向財政部台北市國稅局提出申報，使之營造成本增
    加，營利所得減少，以此方法逃漏營利事業所得稅，並於八十三年間，持該內容
    不實之扣繳憑單委由該不知情之成年會計人員，填製毓全公司八十二年度營利事
    業所得稅結算申報書，向財政部臺北市國稅局申報該公司八十二年度營利事業所
    得稅而行使之，以此不正當方法逃漏毓全公司營利事業所得稅十二萬六千七百五
    十九元，足生損害於甲○○及稅捐稽徵機關徵稅之正確性。嗣經財政部臺北市國
    稅局南港稽徵所通知甲○○補繳所得稅款，認有所虛報憤而提出檢舉，始循線查
    獲上情。
二、案經甲○○訴由臺灣士林地方法院檢察署檢察官偵查起訴。
    理  由
一、訊據被告丙○○坦承以甲○○名義經由會計人員申報薪資並製成所得扣繳暨免扣
    繳憑單，以及申報毓全公司八十二年度營利事業所得稅之事實，惟堅決否認有虛
    報薪資及逃稅之犯行，辯稱：毓全公司承包之鋁門窗及鐵門工程外包予案外人乙○○施工，伊與乙○○約定乙○○因承包毓全公司之該項工程所僱用之工人須由
    毓全公司申報營利事業所得稅，甲○○係乙○○承包毓全公司之該項工程所僱用
    之工人等語。
二、惟查被告右揭犯罪事實，業據被害人甲○○於檢察官初訊時，即已提及於八十二
    年十一月起，曾受僱於乙○○僅二個月做鐵窗工作，每月領取四萬五千元工資，
    等情（見偵卷第十六頁），於本院訊問時，再度稱：「八十二年十一月份在報紙
    看到，應徵由乙○○在內河面談，一個月四萬五千元，做鐵工，做了一個多月，
    領了近九萬元：：」、「過年有收到被告給二千元紅包」、「過年後就回南部耕
    作，以後再到台北打零工」（見本院八十九年四月十一日訊問筆錄）；證人乙○○於本院訊問時亦稱甲○○工作未達一年，含作零工，只作半年」（見本院八十
    九年四月十一日訊問筆錄）。且被告於本院審理時，亦坦承只為甲○○辦理勞保
    二個月。此外，並有毓全公司登記事項卡（八十六年度偵字第三六三二號卷第二
    六頁）及營利事業所得稅結算申報書、財政部臺北市國稅局內湖稽徵所八十九年
    三月十五日財北國稅內湖審字第八九０六０八九二號函稱毓全公司若虛報五十一
    萬元薪資，則其逃漏營利事業所得稅額為一二六、七五九元，有該函附於本院卷
    可資佐證。是本案事證明確，被告所辯不足採信，其犯行至堪認定。
三、按營利事業填報扣繳憑單，係附隨其業務而製作，為業務上所掌之文書（最高法
    院七十年九月二十一日第九次刑事庭會議決議參照）；又扣繳憑單係商業本身有
    權自行製存，用以證明支薪及代扣或免扣所得稅事項之經過而為造具記帳憑證所
    根據之憑證，核屬商業會計法所定之內部原始商業會計憑證（經濟部經八六商字
    第八六二一○八○五號函釋參照）。被告為毓全公司負責人，且為商業會計法所
    稱之商業負責人，負責填製毓全公司扣繳憑單之業務，亦屬從事業務之人，其以
    明知為不實之事項，填製具會計憑證性質之扣繳憑單，而為業務登載不實之行為
    ，足以生損害於甲○○及稅捐稽徵之正確性，雖又與業務上登載不實文書及其行
    使罪之犯罪構成要件該當（最高法院七十年度第九次刑事庭會議決議參考），惟
    查，修正前商業會計法第六十六條第一款既以明知為不實之事項，而填製會計憑
    證或記入帳冊為其犯罪之構成要件，則該罪原即含有業務上登載不實之本質，被
    告利用甲○○身分資料，而在其業務上製作之甲○○各類所得扣繳暨免扣繳憑單
    之會計原始憑證上為不實之登載，已符合修正前商業會計法第六十六條第一款之
    規定要件，即不應再論以刑法第二百十六條、第二百十五條之行使業務上登載不
    實之文書罪（最高法院八十五年度台上字第三一四五號、八十六年度台上字第三
    四六三號判決意旨參照）。被告為不實會計憑証，所犯為修正前商業會計法第六
    十六條第一款之罪，但修正前商業會計法第六十六條第一款之製作不實會計憑證
    罪已於八十四年五月十九日修正為同法第七十一條第一款，並於同年月二十一日
    生效，將原最重本刑五年以下有期徒刑、拘役或一萬元以下罰金，修正為最重本
    刑為五年以下有期徒刑、拘役或科或併科新台幣十五萬元以下罰金，比較新舊法
    之法定本刑，以舊法為輕，依刑法第二條第一項但書規定，就此部分自應適用最
    有利於被告丙○○之修正前商業會計法第六十六條第一款規定。公訴人漏未論及
    修正前商業會計法第六十六條第一項，並稱要再論以刑法第二百十六條、第二百
    十五條之行使業務上登載不實之文書罪，即容有未洽。此外，稅捐稽徵法第四十
    七條規定本法關於納稅義務人，扣繳義務人及代徵人應處徒刑之規定，於該條第
    一款至第四款所列公司負責人等人適用之，亦即該條第一款至第四款所列之人應
    受處罰，係自同法第四十一條轉嫁而來，並非因身分成立之罪。換言之稅捐稽徵
    法第四十七條第一款之規定，係將稅捐稽徵法第四十一條處罰之規定，基於刑事
    政策之考慮，於其應處徒刑之範圍內，轉嫁於公司法規定之負責人，乃屬代罰性
    質，故被告應另依稅捐稽徵法第四十七條第一款、第四十一條規定處以有期徒刑
    ，被告所犯上開各罪均係利用不知情之該公司會計人員為之，利用不知情之他人
    為工具而實施犯罪行為，為間接正犯（最高法院七八年度台上字第四三一號判決
    參照），又被告所犯修正前商業會計法第六十六條第一款之罪，與其所犯稅捐稽
    徵法第四十七條第一款、第四十一條之罪間，有方法結果之牽連關係，應從一重
    之稅捐稽徵法第四十七條第一款、第四十一條之規定論處。
四、被告經營之毓全公司虛報者為八十二年度營利事業所得稅，係在八十三年申報，
    原審卻函查該公司未辦理申報之八十三年度營利事業所得稅，且採信被告辯解，
    未詳察而以不能證明被告犯罪而為無罪之諭知，尚有未洽，檢察官據此指摘原判
    決不當，為有理由，應由本院撤銷改判。爰審酌被告犯罪之動機、目的、手段、
    所生危害及犯罪後之態度等一切情狀，判處有期徒刑四月以示懲儆。
據上論斷，應依刑事訴訟法第三百六十九條第一項前段、第三百六十四條、第二百九
十九條第一項前段，稅捐稽徵法第四十一條、第四十七條第一款，修正前商業會計法
第六十六條第一款，刑法第十一條前段、第二條第一項但書、第五十五條，判決如主
文。
本案經檢察官楊楚猛到庭執行職務。
中      華      民      國    八十九    年      四      月    二十八    日
                            臺灣高等法院刑事第廿庭
                                審判長法  官  葉  麗  霞
                                      法  官  余  來  炎
                                  法  官  王  炳  梁
右正本證明與原本無異。
如不服本判決應於收受送達後十日內向本院提出上訴書狀，其未敘述上訴之理由者並
得於提起上訴後十日內向本院補提理由書（均須按他造當事人之人數附繕本）。
                                      書記官  潘  大  鵬
中    華    民    國    八十九    年       五       月        一        日
附錄：本案論罪科刑法條全文
稅捐稽徵法第四十一條：
納稅義務人以詐術或其他不正當方法逃漏稅者，處五年以下有期徒刑、拘或科或併科
一千元以下罰金。
稅捐稽徵法第四十七條第一款
本法關於納稅義務人、扣繳義務人及代徵人應處徒刑之規定，於左列之人適用之：
一、公司法規定之公司負責人。
修正前商業會計法第六十六條第一款
商業負責人，主辦及經辦會計人員有左列各款情事之一者，處五年以下有期徒刑、拘
役或一萬元以下罰金：
一、以明知為不實之事項，而填製會計憑證或記入帳冊者。


司法院資訊處製作；財團法人民間司法改革基金會備份。
